臺灣彰化地方法院民事判決
109年度訴字第1339號
原      告  李賜源  



訴訟代理人  王博鑫律師
            廖國竣律師
被      告  陳梨玉  

訴訟代理人  蔡得謙律師
複代理人    蔡奕平律師
上列當事人間請求確認過水權存在等事件，本院於民國110年12
月14日言詞辯論終結，判決如下：
    主  文
原告之訴駁回。
訴訟費用由原告負擔。
    事實及理由
甲、程序方面：
　　按起訴狀送達後，原告不得將原訴變更或追加他訴，但擴張
    或減縮應受判決事項之聲明者，不在此限。民事訴訟法第25
    5條第1項第3款定有明文。又不變更訴訟標的，而補充或更
    正事實上或法律上之陳述者，非為訴之變更或追加，民事訴
    訟法第256條亦有明文。本件原告原起訴聲明：㈠、確認原告
    就兩造共有坐落彰化縣○○鎮○○段00000地號土地如起訴狀附
    件一所示編號A面積0.75平方公尺、編號C面積0.34平方公尺
    、編號D、E、F、G、H面積0.03平方公尺、編號N面積0.01平
    方公尺有過水權存在。㈡、被告應容忍原告在前項土地設置
    水管或水溝等排水設施，並不得有任何禁止或妨害原告過水
    之行為。嗣原告依附圖即彰化縣溪湖地政事務所收件日期文
    號民國110年7月30日土地測字981號土地複丈成果圖（下稱
    附圖）鑑測結果等原因，於本院民國110年11月16日審理時
    變更如以下訴之聲明（見本院卷二第9-10頁），核與前開規
    定無違，應予准許。
乙、實體方面：
壹、原告主張：坐落彰化縣○○鎮○○段00000地號土地（下稱495-2
    地號土地）為原告（應有部分3分之2）與訴外人李禮謀（應
    有部分3分之1）共有；鄰地即同段495-3地號土地（下稱495
    -3地號土地）為兩造（被告應有部分2分之1，原告應有部分
    3分之1）與李禮謀（應有部分6分之1）共有，且該2筆土地
    為同一次土地分割而來。原告於495-2地號土地上，經營鑫
    和勤企業有限公司（下稱鑫和勤公司，法定代表人為原告）
    ，有排放汙水之需求，已於92年間向主管機關申請水汙染防
    治之廢（汙）水排放地面水體許可證（下稱系爭許可證），
    並於495-3地號土地上設置排水管線等設施（下稱系爭汙水
    管線等設施）。因被告前以495-3地號土地共有人身分訴請
    原告拆除系爭汙水管線等設施，經本院106年度訴字第384號
    判決勝訴確定（下稱前案拆除地上物事件），經強制執行後
    ，原告已拆除系爭汙水管線等設施，致原告陷於無從將合法
    設置之汙水處理池之汙水（下稱系爭汙水）依原申請路徑排
    放，無法繼續經營鑫和勤公司之困境，自有請求確認於495-
    3地號土地如附圖所示編號F部分土地(面積1.72平方公尺，
    下稱系爭供役地）有過水權及安設管線權存在之必要，又共
    有人李禮謀已同意原告之主張，僅被告不同意，且系爭供役
    地面積僅約占495-3地號土地總面積3％，可認為現有既存可
    供利用且最短距離之處所及方法之排水路線，當屬對於鄰地
    損害最少之處所及方法。爰依民法第779條第1項、第786條
    第1項規定，請求確認原告就系爭供役地之過水權及管線安
    設權存在如聲明所示等語。並聲明：⒈確認原告就兩造共有4
    95-3地號土地如附圖所示編號F部分土地(面積1.72平方公尺
    )有過水權存在。⒉被告應容任原告在前項土地設置水管或水
    溝等排水設施，並不得有任何禁止或妨害原告過水之行為。
    ⒊訴訟費用由被告負擔。
貳、被告則以：依原告之主張，原告係為其所經營之鑫和勤公司
    排放汙水而提起本件訴訟，則需用系爭供役地排放汙水者，
    應為鑫和勤公司，並非原告，原告提起本件訴訟，已屬無據
    。又系爭汙水管線等設施，既經前案拆除地上物事件判決應
    拆除確定，原告復提起本件訴訟，顯為規避前案拆除地上物
    事件之既判力，應為法所不許。再就原告提出之系爭許可證
    及核准文件觀之，系爭許可證所核准之排放汙水之地址或座
    落位置、土地區段，並非系爭495-3地號土地；且其中核准
    之汙水放流口座標為「東向TM2座標：197711」及「北向TM2
    座標：0000000」，該座標位置並非在系爭495-3之土地內，
    則原告依系爭許可證，請求系爭供役地供排放系爭汙水，亦
    屬無據。再495-2、495-3地號土地，係經由分割前同段494
    地號、495地號土地合併分割而來，該次合併分割後，495-2
    地號土地及同段494-2地號土地分歸原告及李禮謀共有，而
    同段494-8、494地號土地則分歸被告單獨所有；另同段494-
    1、495-1、495-3等3筆土地則由被告以應有部分2分之1、原
    告應有部分3分之1及李禮謀6分之1保持共有作為道路使用；
    又為了使上開495-2、494-2、494-8及494地號土地均能將用
    水排泄至溝道，乃由原告、被告及李禮謀共同出資在上開作
    為道路使用之494-1地號土地之下方設置排水溝供排水之用
    ，該排水溝即附圖所示編號B之排水溝，原告本可使用上開
    排水溝排水；且鑫和勤公司所在之495-2地號土地鄰地即同
    段512-1地號土地（下稱512-1地號土地）已為鑫和勤公司所
    有，鑫和勤公司若有排放系爭汙水需求，亦可經由自己所有
    之512-1地號土地排放，當無使用系爭供役地，造成他人損
    害之必要等語資為抗辯。答辯聲明：⒈原告之訴駁回。⒉訴訟
    費用由原告負擔。
參、本件經兩造整理及協議簡化爭點，達成爭點整理協議如下（
    見本院卷二第69-70頁，本院依判決格式調整文字）：
一、兩造不爭執事項：
㈠、495-2地號土地為原告(應有部分3分之2)、李禮謀(應有部分3
    分之1)共有。495-3地號土地為被告(應有部分2分之1)、李
    禮謀(應有部分6分之1)、原告(應有部分3分之1)共有，2筆
    土地相鄰，且為同一次土地分割而來。
㈡、原告於495-2地號土地經營鑫和勤公司，並於495-3地號土地
    原設置有系爭汙水管線等設施，經被告訴請拆除，經本院10
    6年度訴字第384號判決勝訴確定(被證4)，並經強制執行後
    ，系爭汙水管線等設施業經拆除。
㈢、495-2、495-3地號土地之鄰地即512-1地號為鑫和勤公司所有
    (權利範圍全部，被證11)，原告於前案拆除地上物事件強制
    執行後，將鑫和勤公司目前之放流口設置於512-2地號土地
    上(本院卷一第361頁)。
㈣、495-2地號土地東側及南側有如附圖所示編號A及B之排水溝。
㈤、兩造所提證物形式上均為真正。
二、兩造爭執事項：
㈠、原告請求確認原告就兩造共有系爭供役地有過水權存在，是
    否有理由？
㈡、原告前項主張如有理由，原告並請求被告應容任原告在系爭
    供役地設置水管或水溝等排水設施，並不得有任何禁止或妨
    害原告過水之行為，是否有理由？
肆、本院之判斷：
一、上開兩造不爭執事項，為兩造所不爭執，且有相關證據資料
    在卷可稽，堪信屬實。另原告主張共有人李禮謀同意495-2
    地號土地對495-3地號土地存有過水權，業據其提出李禮謀
    出具之同意書在卷可稽（見本院卷一第131頁）亦堪信屬實
    。
二、495-2地號土地為原告(應有部分3分之2)、李禮謀(應有部分
    3分之1)共有；495-3地號土地為被告(應有部分2分之1)、李
    禮謀(應有部分6分之1)、原告(應有部分3分之1)共有，2筆
    土地相鄰，且為同一次土地分割而來，已據前述。另被告辯
    稱495-2、495-3地號土地，係經由分割前同段494地號、495
    地號土地合併分割而來，該次合併分割，495-2地號土地及
    同段494-2地號土地分歸原告及李禮謀共有，而同段494-8、
    494地號土地則分歸被告單獨所有；另同段494-1、495-1、4
    95-3等3筆土地則由被告以應有部分2分之1、原告應有部分3
    分之1及李禮謀6分之1保持共有作為道路使用；又為了使上
    開495-2、494-2、494-8及494地號土地均能將用水排泄至溝
    道，乃由原告、被告及李禮謀共同出資在上開作為道路使用
    之494-1地號土地之下方設置排水溝供排水之用，該排水溝
    即附圖所示編號B之排水溝，而該排水溝可通往附圖所示編
    號A之排水溝為排水乙節，有被告提出之合併分割前之地籍
    圖，及由原告、李禮謀、訴外人張金桐、楊政議(即被告陳
    梨玉之配偶)在92年6月12日所簽訂之協議書、照片在卷可稽
    （見本院卷一第43-55頁），原告對此亦未爭執，亦堪信屬
    實。
三、原告雖主張因被告前以495-3地號土地共有人身分訴請原告
    拆除系爭汙水管線等設施，經前案拆除地上物事件判決勝訴
    確定，經強制執行後，原告已拆除系爭汙水管線等設施，致
    原告陷於無從排放系爭汙水，自有請求確認對系爭供役地有
    過水權及管線安設權存在之必要等語。惟被告已否認之，並
    以前詞置辯。按土地所有人因使浸水之地乾涸，或排泄家用
    或其他用水，以至河渠或溝道，得使其水通過鄰地。但應擇
    於鄰地損害最少之處所及方法為之。土地所有人非通過他人
    之土地，不能設置電線、水管、瓦斯管或其他管線，或雖能
    設置而需費過鉅者，得通過他人土地之上下而設置之。但應
    擇其損害最少之處所及方法為之，並應支付償金。民法第77
    9條第1項、民法第786條第1項定有明文。是依上開規定可知
    ，主張對鄰地有過水權、管線安設權之人，自須證明其有通
    過鄰地之必要，且應擇鄰地損害最少之處所及方法為之。查
    分割前同段494地號、495地號土地共有人（包括原告）於前
    開協議合併分割時，已協議預留分割後同段494-1、495-1、
    495-3等3筆土地保持共有作為道路使用，且為了使分割後49
    5-2、494-2、494-8及494地號土地均能將用水排泄至溝道，
    由原告、被告及李禮謀共同出資在上開作為道路使用之494-
    1地號土地之下方設置排水溝供排水之用，且上開排水溝目
    前仍供排水之用，業據前述。又原告於495-2地號土地經營
    鑫和勤公司，並於495-3地號土地原設置有系爭汙水管線等
    設施，經前案拆除地上物事件判決確定，並經強制執行拆除
    系爭汙水管線等設施後，原告目前係將鑫和勤公司之放流口
    設置於鑫和勤公司所有512-2地號土地上(見本院卷一第361
    頁)等情，亦據前述（見兩造不爭執事項㈡㈢）。則上開土地
    於分割後，既已預留如附圖所示編號B之排水溝以供包括495
    -2地號土地等分割後土地排水之用，又附圖所示編號B之排
    水溝可經由附圖所示編號A之排水溝排水；且鑫和勤公司所
    有512-1地號土地乃緊鄰附圖所示編號A之排水溝，原告目前
    亦係將鑫和勤公司之放流口設置於512-2地號土地上，利用
    附圖所示編號A之排水溝進行排水，足見被告辯稱原告並無
    必須通過鄰地即495-3地號土地上之系爭供役地過水（排水
    ）及安設排水管線之必要，系爭供役地並非對鄰地損害最少
    之處所及方法，應屬可信。則原告依民法第779條第1項、第
    786條第1項規定，請求確認原告就系爭供役地之過水權及管
    線安設權存在，要屬無據。
四、原告另主張其於495-2地號土地上，經營鑫和勤公司，有排
    放汙水之需求，已於92年向主管機關申請系爭許可證，並於
    495-3地號土地上設置系爭汙水管線等設施，因被告提起前
    案拆除地上物事件，且經強制執行後，原告已拆除系爭汙水
    管線等設施，致原告陷於無從將系爭汙水依原申請路徑排放
    ，無法繼續經營鑫和勤公司之困境，自有請求確認於系爭供
    役地有過水權及安設管線權存在之必要等語，固據其提出污
    染防制措施計畫及水污染防治許可證（文件）、排放廢水流
    向示意圖（見本院卷一第97-99頁）及放流口照片（見本院
    卷一第359-365頁）等件為證。然原告所提放流口照片之放
    流口位置，並不在系爭供役地上，而係在鑫和勤公司所有之
    512-1地號土地上，此經原告自陳無訛（見本院卷二第69頁
    ）。又原告所提上開許可證，申請之地號僅為494-2及495-2
    地號土地，並未包括系爭供役地所在之495-3地號土地，此
    有本院向彰化縣環境保護局調取之鑫和勤公司水污染防治許
    可證歷次申請資料在卷可稽（見本院卷二）。且原告所提上
    開證據，亦未能證明鑫和勤公司系爭汙水排放管線必須設置
    於系爭供役地，無從遷移，否則無法獲得許可。則原告以前
    開事證資料，依民法第779條第1項、第786條第1項規定，主
    張其必須以系爭供役地做排放系爭汙水及安設管線之用，亦
    難認有據。
五、原告於495-2地號土地經營鑫和勤公司，並於495-3地號土地
    原設置有系爭汙水管線等設施，經被告訴請拆除，經本院10
    6年度訴字第384號判決勝訴確定，經強制執行後，系爭汙水
    管線等設施業經拆除，已據前述。又本件原告主張欲設置水
    管或水溝等排水設施之系爭供役地（即附圖編號示編號F部
    分土地，面積1.72平方公尺)所在位置，即前案拆除地上物
    事件主文第一項所示命被告應將「495-3地號土地上如附表
    所示編號7之地上物填平，並將各該地上物所占土地返還予
    全體共有人」之該判決附圖二編號F面積1.72平方公尺之出
    水口溝，此有前案拆除地上物事件即本院106年度訴字第384
    號判決書在卷可稽（見本院卷一第57-77頁）。則被告辯稱
    原告提起本件訴訟，乃為規避前案拆除地上物事件確定力，
    應屬可信，此參原告於提起本件訴訟後，即於109年6月23日
    、同年月30日二度以本件訴訟繫屬為由，聲請停止執行，經
    本院109年度員簡聲字第6、7號裁定駁回，亦足參佐。且原
    告於分割前，已與共有人協議預留如附圖所示編號B之排水
    溝以供包括495-2地號土地等分割後土地排水之用，亦據前
    述。則依上開經過，被告辯稱原告本件請求不符誠信原則，
    亦可採信。
六、綜上所述，本件被告之抗辯應屬可信，原告主張均屬無據。
    從而，原告依民法第779條第1項、第786條第1項規定，請求
    ：⒈確認原告就兩造共有495-3地號土地如附圖所示編號F部
    分土地(面積1.72平方公尺)有過水權存在。⒉被告應容任原
    告在前項土地設置水管或水溝等排水設施，並不得有任何禁
    止或妨害原告過水之行為，均無理由，應予駁回。
伍、本件事證已臻明確，兩造其餘之攻擊或防禦方法及所用之證
    據，經本院審酌後，認為均不足以影響本判決之結果，爰不
    逐一論列。
陸、訴訟費用負擔之依據：民事訴訟法第78條。　　
中　　華　　民　　國　　110 　年　　12　　月　　28　　日
                  民事第三庭    法　官　洪堯讚
一、上為正本係照原本作成。
二、如不服本判決，應於判決送達後20日內，向本院提出上訴狀
    （須按他造當事人之人數附繕本），如委任律師提起上訴者
    ，應一併繳納上訴審裁判費。
三、提起上訴，應以上訴狀表明㈠對於第一審判決不服之程度，
    及應如何廢棄或變更之聲明，㈡上訴理由（民事訴訟法第441
    條第1項第3款、第4款），提出於第一審法院。　
中　　華　　民　　國　　110 　年　　12　　月　　28　　日
                                書記官　李盈萩

附圖：彰化縣溪湖地政事務所收件日期文號110年7月30日土地測
字981號複丈成果圖（圖示中495-1為誤載，應予更正為495-2）
。